ACORDAO-COMPLETO-2548360

ACÓRDÃO 1800/2023 ATA 5/2023 - PRIMEIRA CÂMARA

VISTOS, relatados e discutidos estes autos de atos de aposentadoria, submetidos à apreciação deste Tribunal para fins de registro, nos termos do inc. III do art. 71 da Constituição Federal de 1988, atos esses cadastrados e disponibilizados ao TCU por intermédio do Sistema e-Pessoal, na forma dos arts. 2º e 4º da Instrução Normativa TCU 78/2018,
ACORDAM os Ministros do Tribunal de Contas da União, reunidos em Sessão da 1ª Câmara, diante das razões expostas pelo Relator, em:
9.1. considerar legais os atos constantes das peças 3, 4, 6 e 7, relativos, respectivamente, às concessões iniciais de aposentadoria a Elisabete Vidal de Oliveira (ato nº 13127/2018) , Maristela Rodrigues Caillava (ato nº 84210/2020) , Soeden Perrone (ato nº 75118/2021) e Joel Fonseca dos Santos (ato nº 990/2022) , autorizando-lhes o registro, nos termos do § 1º do art. 260 do Regimento Interno desta Corte de Contas;
9.2. destacar o ato constante da peça 5 (ato nº 144933/2020) , relativo à concessão inicial de aposentadoria a Moises de Souza Ferreira, constituindo-se apartado;
9.3. já no âmbito do apartado referido no item precedente, realizar diligência junto ao Comando do Exército, com vistas a que, no prazo de 30 (trinta) dias, envie a este Tribunal:
9.3.1. esclarecimentos quanto às razões pelas quais foi concedida aposentadoria ao Sr. Moises de Souza Ferreira sob o fundamento do Art. 40, § 4º, inc. III da CF/1988, incluído pela EC 27/2005, c/c Mandado de Injunção, Súmula 33/STF e Art. 57 da Lei 8.213/1991 (aposentadoria voluntária, com tempo mínimo de contribuição de 25 anos, para pessoa cujas atividades sejam exercidas em condições especiais que prejudiquem a saúde ou a integridade física, com proventos integrais calculados pela média das remunerações) , aclaramentos esses que deverão ser acompanhados de elementos comprobatórios do exercício das atividades em condições especiais que prejudiquem a saúde ou a integridade física do ex-servidor que motivou a concessão da aposentadoria nesses moldes, tal como, por exemplo, o Perfil Profissiográfico Previdenciário (PPP) ;
9.3.2. as memórias de cálculo das médias das remunerações de contribuição, bem assim cópias dos mapas de tempo de contribuição do interessado Moises de Souza Ferreira, a fim de verificar a adequação dos cálculos dos proventos à legislação de regência e ao disposto no Acórdão 1176/2015-TCU-Plenário, o qual fixou critérios e procedimentos para o cálculo dos proventos de aposentadoria pela média das maiores remunerações;
9.4. determinar à Sefip que:
9.4.1. dê ciência, ao Comando do Exército, a respeito da presente deliberação;
9.4.2. cumpridos os termos deste acórdão, arquive os presentes autos.

Atos de aposentadoria.

Primeira Câmara

Comando do Exército.

3.Interessados: Elisabete Vidal de Oliveira, CPF XXX.545.417-XX; Maristela Rodrigues Caillava, CPF XXX.687.430-XX; Moises de Souza Ferreira, CPF XXX.927.812-XX; Soeden Perrone, CPF XXX.393.176-XX; Joel Fonseca dos Santos, CPF XXX.604.187-XX.

13.1. Ministros presentes: Walton Alencar Rodrigues (Presidente), Benjamin Zymler e Jhonatan de Jesus.
13.2. Ministro-Substituto convocado: Augusto Sherman Cavalcanti (Relator).
13.3. Ministro-Substituto presente: Weder de Oliveira.

AUGUSTO SHERMAN

Cuidam os autos de atos de aposentadoria, submetidos à apreciação deste Tribunal para fins de registro, nos termos do inc. III do art. 71 da Constituição Federal de 1988, atos esses cadastrados e disponibilizados ao TCU por intermédio do Sistema e-Pessoal, na forma dos arts. 2º e 4º da Instrução Normativa TCU 78/2018.
2.	A unidade técnica, ao analisar os fundamentos legais das concessões, bem como as informações prestadas pelo órgão do controle interno, lavrou a instrução constante da peça 9, adiante parcialmente transcrita, com eventuais ajustes de forma:
"INTRODUÇÃO
1. Trata-se de atos de aposentadoria, submetidos, para fins de registro, à apreciação do Tribunal de Contas da União (TCU) , de acordo com o art. 71, inciso III, da Constituição Federal.  Os atos foram cadastrados e disponibilizados ao TCU por intermédio do Sistema e-Pessoal, na forma do art. 2º e 4º da Instrução Normativa TCU 78/2018.
2. Os atos desse processo pertencem às seguintes unidades:
2.1. Unidade emissora: COMANDO DO EXÉRCITO.
2.2. Unidade cadastradora: DIRETORIA DE INATIVOS E PENSIONISTAS.
2.3. Subunidade cadastradora: SUC - DCIPAS.
EXAME TÉCNICO
Procedimentos aplicados
3. Os procedimentos para exame, apreciação e registro de atos de pessoal encontram-se estabelecidos na Instrução Normativa TCU 78/2018 e na Resolução TCU 206/2007.
[...]
Exame das Constatações
9. Ato: 13127/2018 - Inicial - Interessado (a) : ELISABETE VIDAL DE OLIVEIRA - CPF: XXX.545.417-XX
9.1. Parecer do Controle Interno: considerar o ato Legal.
9.2. Por intermédio de análises realizadas por esta Unidade Técnica no presente ato, não se constatou irregularidade que obste a chancela pela legalidade.
9.3. Encaminhamento do ato: 
9.3.1. Considerar LEGAL e conceder registro do ato de ELISABETE VIDAL DE OLIVEIRA.
10. Ato: 84210/2020 - Inicial - Interessado (a) : MARISTELA RODRIGUES CAILLAVA - CPF: XXX.687.430-XX
10.1. Parecer do Controle Interno: considerar o ato Legal.
10.2. Por intermédio de análises realizadas por esta Unidade Técnica no presente ato, não se constatou irregularidade que obste a chancela pela legalidade.
10.3. Encaminhamento do ato:
10.3.1. Considerar LEGAL e conceder registro do ato de MARISTELA RODRIGUES CAILLAVA.
11. Ato: 144933/2020 - Inicial - Interessado (a) : MOISES DE SOUZA FERREIRA - CPF: XXX.927.812-XX
11.1. Parecer do Controle Interno: considerar o ato Legal.
11.2. Por intermédio de análises realizadas por esta Unidade Técnica no presente ato, não se constatou irregularidade que obste a chancela pela legalidade.
11.3. Encaminhamento do ato:
11.3.1. Considerar LEGAL e conceder registro do ato de MOISES DE SOUZA FERREIRA.
12. Ato: 75118/2021 - Inicial - Interessado (a) : SOEDEN PERRONE - CPF: XXX.393.176-XX
12.1. Parecer do Controle Interno: considerar o ato Legal.
12.2. Por intermédio de análises realizadas por esta Unidade Técnica no presente ato, não se constatou irregularidade que obste a chancela pela legalidade.
12.3. Encaminhamento do ato:
12.3.1. Considerar LEGAL e conceder registro do ato de SOEDEN PERRONE.  
13. Ato: 990/2022 - Inicial - Interessado (a) : JOEL FONSECA DOS SANTOS - CPF: XXX.604.187-XX
13.1. Parecer do Controle Interno: considerar o ato Legal.
13.2. Por intermédio de análises realizadas por esta Unidade Técnica no presente ato, não se constatou irregularidade que obste a chancela pela legalidade.
13.3. Encaminhamento do ato:
13.3.1. Considerar LEGAL e conceder registro do ato de JOEL FONSECA DOS SANTOS.  
CONCLUSÃO
14. A abrangência e a profundidade das verificações levadas a efeito fundamentam convicção de que os atos 84210/2020, 144933/2020, 75118/2021, 990/2022 e 13127/2018 podem ser apreciados pela legalidade, em razão de não terem sido encontradas irregularidades nos atos, de acordo com o item Exame das Constatações desta instrução.
PROPOSTA DE ENCAMINHAMENTO
15. Ante o exposto, com fundamento no art. 71, inciso III, da Constituição Federal, no art. 1º, inciso V, e art. 39, incisos I e II, da Lei 8.443/1992, no art. 260 do Regimento Interno do Tribunal de Contas da União, propõe-se: 
15.1. Considerar LEGAIS e conceder o registro dos atos de Aposentadoria 84210/2020 - Inicial, 144933/2020 - Inicial, 75118/2021 - Inicial, 990/2022 - Inicial e 13127/2018 - Inicial de MARISTELA RODRIGUES CAILLAVA, MOISES DE SOUZA FERREIRA, SOEDEN PERRONE, JOEL FONSECA DOS SANTOS e ELISABETE VIDAL DE OLIVEIRA, respectivamente, do quadro de pessoal do órgão/entidade COMANDO DO EXÉRCITO."
3.	Em seu pronunciamento regimental, no entanto, o Ministério Público junto a esta Casa, neste ato representado pelo Procurador Rodrigo Medeiros de Lima, manifestou divergência parcial em relação às conclusões e propostas da unidade técnica, nos seguintes termos (peça 11) :
"Em face do restou apurado nos autos, este representante do Ministério Público junto ao Tribunal de Contas da União anui à proposta da Sefip, pela legalidade e registro dos atos integrantes dos autos (peças 9-10) , exceto em relação ao ato de Moises de Souza Ferreira (peça 5) , pelos motivos a seguir expostos.
2.  A aposentadoria do Sr. Moises foi concedida sob o seguinte fundamento legal (grifos inseridos) :
'APOS-82 - CF/1988, art. 40, § 4º, inciso III, incluído pela EC 47/2005 c/c Mandado de Injunção, Súmula 33-STF, e Lei 8.213/1991, art. 57 (tempo mínimo contribuição 25 anos) - Aposentadoria voluntária, com tempo mínimo de contribuição de 25 anos, para pessoa cujas atividades sejam exercidas em condições especiais que prejudiquem a saúde ou a integridade física, com proventos integrais calculados pela média das remunerações. Vigência a partir de 6/7/2005.'
4. Todavia, o ex-servidor ocupava o cargo de artífice de mecânica, o qual não se pode presumir que era exercido em condições especiais que pudessem prejudicar a sua saúde ou a sua integridade física, e não foi anexado ao ato nenhum documento que comprove o exercício das atividades em tais condições. 
5. Em razão do exposto, opinamos pela realização de diligência à unidade jurisdicionada para que esclareça as razões pelas quais concedeu aposentadoria ao Sr. Moises de Souza Ferreira sob o fundamento legal acima transcrito, e comprove o exercício das atividades em condições especiais que prejudiquem a saúde ou a integridade física do ex-servidor que motivou a concessão da aposentadoria nesses moldes, a exemplo do Perfil Profissiográfico Previdenciário (PPP) .
6. Ademais, considerando que o cálculo dos proventos da aposentadoria é pela média das remunerações e as informações inseridas no ato, no campo ficha financeira, não permitem concluir pela regularidade dos proventos, opinamos pela realização de diligência para que o órgão envie ao Tribunal a memória de cálculo da média das remunerações."
É o relatório.

não há.

Procurador Rodrigo Medeiros de Lima.

PESSOAL. APOSENTADORIA. UM ATO DE APOSENTADORIA, QUE SE AFIRMA FUNDADA NO ART. 40, § 4º, INC. III DA CF/1988, INCLUÍDO PELA EC 27/2005, C/C MANDADO DE INJUNÇÃO, SÚMULA 33/STF E ART. 57 DA LEI 8.213/1991, EM QUE NÃO HÁ COMPROVAÇÃO DO EXERCÍCIO DE ATIVIDADE INSALUBRE E O CARGO DO SERVIDOR (ARTÍFICE DE MECÂNICA) NÃO PERMITE PRESSUPOR COM SEGURANÇA A PRESTAÇÃO DE SERVIÇO SOB TAIS CONDIÇÕES, BEM COMO EM QUE HÁ CARÊNCIA DE INFORMAÇÕES QUANTO À REGULARIDADE DO CÁLCULO DOS PROVENTOS PELA MÉDIA DAS REMUNERAÇÕES. CONSTITUIÇÃO DE APARTADO PARA A REALIZAÇÃO DE DILIGÊNCIA. LEGALIDADE DE QUATRO ATOS. CIÊNCIA.

APOSENTADORIA (APOS)

Tratam os autos de 5 atos de aposentadoria, submetidos à apreciação deste Tribunal para fins de registro, nos termos do inc. III do art. 71 da Constituição Federal de 1988, atos esses cadastrados e disponibilizados ao TCU por intermédio do Sistema e-Pessoal, na forma dos arts. 2º e 4º da Instrução Normativa TCU 78/2018.
2.	Os atos de concessão inicial de aposentadoria a Elisabete Vidal de Oliveira (ato nº 13127/2018, peça 3) , Maristela Rodrigues Caillava (ato nº 84210/2020, peça 4) , Soeden Perrone (ato nº 75118/2021, peça 6) e Joel Fonseca dos Santos (ato nº 990/2022, peça 7) encontram-se conformes aos normativos regentes e podem ser apreciados pela legalidade com o subsequente registro, nos termos sugeridos pela unidade instrutiva e ratificados pelo Parquet especializado.
3.	Com as vênias de estilo ao posicionamento da unidade instrutiva, no entanto, acompanho a ponderação do MP/TCU quanto a ainda não ser aconselhável promover-se a apreciação do ato de concessão inicial de aposentadoria a Moises de Souza Ferreira (ato nº 144933/2020, peça 5) , tendo em vista, primeiramente, a ausência de elementos que permitam concluir pelo efetivo exercício, pelo interessado, de atividades em condições especiais que pudessem prejudicar sua saúde ou integridade física.  
4.	No caso, ademais, nem mesmo foram informados, no quadro de categorias de tempos de serviço, os interregnos eventualmente prestados sob atividades insalubres ou de efetiva exposição a agentes nocivos à saúde (linhas "K", "L" e "M") . 
5.	Segundo, igualmente entendo ausentes informações para que se possa avaliar a correção do cálculo dos proventos lançados no ato, considerando que, pelo fundamento invocado (Art. 40, § 4º, inc. III da CF/1988, incluído pela EC 27/2005, c/c Mandado de Injunção, Súmula 33/STF e Art. 57 da Lei 8.213/1991) , eles devem ser baseados na média das remunerações. 
6.	Adequado, então, o destaque do ato com vistas à realização das diligências sugeridas pelo Parquet de contas. 
7.	Ressalto que todos os atos de aposentadoria constantes destes autos foram disponibilizados ao TCU há menos de 5 (cinco) anos, não lhes sendo aplicável, assim, a nova orientação do STF consubstanciada no RE 636.553/RS.
	Diante do exposto, ao acolher quanto ao restante a proposta alvitrada pela unidade técnica, acompanhando a ressalva apresentada pelo representante do Ministério Público, manifesto-me por que o Tribunal aprove o Acórdão que ora submeto à deliberação deste Colegiado.
TCU, Sala das Sessões, em 14 de março de 2023.
AUGUSTO SHERMAN CAVALCANTI 
Relator